1臺灣高等法院刑事判決　　　　　　95年度選上更(一)字第14號
上　訴　人
即　被　告　乙○○
　　　　　　甲○○　民國64年.
　　　　　　丁○○
　　　　　　丙○○
共　　　同
選任辯護人　康勝男律師
上列上訴人等因選罷法案件，不服臺灣桃園地方法院94年度選訴
字第12號，中華民國95年1月17日第一審判決（起訴案號：臺灣
桃園地方法院檢察署94年度選偵字第27、28號），提起上訴，本
院判決後，經最高法院發回更審，本院判決如下：
    主  文
原判決關於乙○○、甲○○、丁○○、丙○○部分均撤銷。
乙○○、甲○○、丁○○、丙○○均無罪。
    理  由
一、公訴意旨略以：被告乙○○（綽號燒酒王）擬在桃園縣八德
    市登記參選桃園縣第十六屆縣議員選舉，藍元均（所涉犯公
    職人員選舉罷免法第九十條之一第一項罪嫌，業經臺灣桃園
    地方法院諭知無罪確定）、甲○○為乙○○之妻兒，丁○○
    為乙○○之員工，四人為使乙○○能於民國九十四年十二月
    三日之桃園縣第十六屆縣議員選舉時順利當選，竟與丙○○
    、林再安（所涉犯公職人員選舉罷免法第九十條之一第一項
    罪嫌，業經臺灣桃園地方法院諭知無罪確定）基於共同賄選
    之犯意聯絡，於九十四年八月間，分別由乙○○、藍元均、
    甲○○、丁○○、丙○○、林再安等人至龔秀英、彭永興、
    許銀成、賴炎、林福榮、劉金順（均另經檢察官為不起訴處
    分）、張永豐等有投票權之選民住處，各交付一瓶至二瓶不
    等之LUCKY HAWK（吉鷹牌）及PANTHER（黑豹牌）之洋酒及
    競選文宣予有投票權之選民許銀成等多人，並約定於桃園縣
    第十六屆縣議員選舉行使投票權時要投票予乙○○後離去。
    嗣於九十四年九月六日為臺灣桃園地方法院檢察署檢察官率
    同桃園縣政府警察局八德分局警員及法務部調查局桃園縣調
    查站人員在乙○○等人之住處當場查獲，並扣得如（起訴書
    ）附表所示之洋酒、名冊、競選文宣等物。因認被告乙○○
    、甲○○、丁○○、丙○○共同涉犯公職人員選舉罷免法第
    九十條之一第一項對於有投票權之人交付賄賂而約為一定行
    使之罪嫌云云。
二、按犯罪事實應依證據認定之，無證據不得認定犯罪事實；又
    不能證明犯罪者，應諭知無罪之判決，刑事訴訟法第一百五
    十四條第二項，第三百零一條第一項分別定有明文。且所謂
    證據，須適於為被告犯罪事實之證明者，始得為斷罪之資料
    ；如未能發現相當證據，或證據不足以證明，自不能以推測
    或擬制之方法，以為裁判之基礎（最高法院二十九年上字第
    三一○五號、四十年台上字第八六號判決意旨參照）。
三、本件公訴人認上訴人即被告乙○○、甲○○、丁○○及丙○○涉犯上揭對於有投票權之人交付賄賂而約為一定行使之罪
    嫌，無非係以(一)被告乙○○、甲○○及共犯藍元均、林再安
    之供述；(二)證人龔秀英、彭永興、許銀成、賴炎、林福榮、
    劉金順、張永豐等之證述；(三)起訴書附表所示之洋酒、名冊
    、競選文宣等物為論據。
四、訊據被告乙○○固坦承曾考慮參選九十四年十二月三日之桃
    園縣第十六屆縣議員之選舉；被告甲○○、丁○○、丙○○
    亦供述其等分別係乙○○之子、員工及桃園縣八德市林姓宗
    親會之會長，被告丁○○、丙○○並供承有於上揭時地攜帶
    LUCKY HAWK（吉鷹牌）洋酒二瓶及一瓶分送予許銀成及林福
    榮等情不諱；惟均矢口否認有上揭犯行。被告乙○○辯稱在
    其住處查扣之洋酒，是其逢年過節與親朋好友間饋贈之禮品
    ，其並無為上揭縣議員之選舉，而賄選交付洋酒予他人；被
    告甲○○辯稱伊未曾因父親原擬參選縣議員之選舉而贈送洋
    酒予選民；被告丁○○辯稱乙○○原擬參選縣議員，故甲○○商請伊介紹舊識認識，伊雖有帶甲○○去找林福榮，但未
    找到，伊亦未因乙○○選舉之事攜洋酒予林福榮；被告丙○○則辯稱伊所贈許銀成之洋酒二瓶，係因伊原擬競選下屆里
    長，而許銀成為八德市高明里二十一鄰之鄰長，故伊想先透
    過許銀成認識他人，但事後伊亦未參選，伊贈洋酒之事與乙○○無涉等語。經查：
  (一)按公職人員選舉罷免法第九十條之一第一項之賄選罪，係以
    對於有投票權之人，行求期約或交付賄賂或其他不正利益，
    而約其不行使投票權或為一定之行使為構成要件。亦即須視
    行為人主觀上是否具有行賄之犯意，而約使有投票權人為投
    票權一定之行使或不行使；客觀上行為人所行求期約或交付
    之賄賂或不正利益是否可認係約使投票權人為投票權之一定
    行使或不行使之對價；以及所行求、期約、交付之對象是否
    為有投票權人而定。上開對價關係，在於行賄者之一方，係
    認知其所行求、期約或交付之意思表示，乃為約使有投票權
    人為投票權一定之行使或不行使；在受賄者之一方，亦應認
    知行賄者對其所行求、期約或交付之意思表示，乃為約使其
    為投票權一定之行使或不行使（最高法院九十二年台上字第
    八九三號判例參照）。再該條項所稱：「約其投票權為一定
    之行使」，係指積極性的為一定內容之投票，亦即係就投票
    行賄罪之目的條件而為之規定。換言之，應將行賄行為算至
    行使投票之時，必須「行賄」與「投票」間有因果關係，始
    與上開投票行賄罪相當（最高法院九十五年度台上字第五六
    九六號判決意旨參照）。又對於有投票權之人行求、期約或
    交付賄賂，固不以行求、期約或交付賄賂時，選務機關已發
    布選舉公告或該候選人已登記參選為限，祇須提前賄選之雙
    方，於行賄、受賄當時，均預期行賄者將來參選民意代表時
    ，將投票予以支持即屬之；惟若尚未登記參選取得候選人資
    格之行為人，已著手賄選之實施，日後並未登記參選，始終
    均未登記參選而不具候選人資格，則行求、期約或交付賄賂
    或不正利益之目的，絕無實現之可能，行為人所交付之財物
    或不正利益與賄選之間，客觀上自無相當之對價關係存在，
    且核與賄選須以行為時或行為後確有成為候選人為特定對象
    之成立要件有間（最高法院九十五年度台上字第六七六六號
    判決意旨參照）。
  (二)查被告乙○○於九十四年十二月三日桃園縣第十六屆縣議員
    選舉，並未登記為候選人一節，已據被告乙○○供明在卷（
    本院上訴卷五四頁背面，本院卷五六頁背面），復經原審向
    桃園縣選舉委員會函查，據該委員會覆稱：「本次（九十四
    年十二月三日投票）桃園縣議員選舉候選人名單中，乙○○
    君並未登記為候選人」等情，有該委員會九十四年十一月二
    十九日桃選一字第○九四○七○二二五六號函在卷可稽（原
    審卷六九頁）。是以被告乙○○於檢察官起訴指摘之第十六
    屆縣議員之選舉，自始並未登記參選，顯非候選人一節，堪
    以認定。從而公訴意旨所指事實縱屬無訛，然因被告乙○○
    於該屆桃園縣縣議員選舉時，並未登記為候選人，則有投票
    權之許銀城等人於收受洋酒後，行使投票時，即無從依約去
    投票。揆之上開(一)說明，被告乙○○等之所為亦絕無實現賄
    選目的之可能，是被告乙○○等所交付之之財物或不正利益
    與賄選之間，客觀上自無相當對價關係存在之可能，核與前
    揭賄選須以行為時或行為後確有成為候選人之要件明顯有間
    至明。
五、綜上，本件檢察官所執事證，均不足為被告乙○○等該當上
    揭公職人員選舉罷免法第九十條之一第一項對於有投票權之
    人交付賄賂而約為一定行使罪之罪證。原審未為究明，逕認
    被告乙○○未經登記為候選人，並無礙於上訴人等犯罪之成
    立，遽對被告乙○○等四人為論罪科刑之判決，自有違誤，
    被告乙○○等均否認犯罪，指摘原判決不當而提起上訴，為
    有理由，原判決既有不當，自應由本院將原判決關於被告乙○○、甲○○、丁○○、丙○○之部分予以撤銷，並改為其
    四人無罪之諭知。
六、被告丙○○經合法傳喚，無正當理由不到庭，爰不待其陳述
    逕行判決。
據上論斷，應依刑事訴訟法第三百七十一條、第三百六十九條第
一項前段、第三百六十四條、第三百零一條第一項，判決如主文
。
本案經檢察官呂丁旺到庭執行職務。
中　　華　　民　　國　　96　　年　　3　　月　　28　　日
　　　　　　　　　刑事第十八庭審判長法　官  溫耀源
　　　　　　　　　　　　　　　　　  法　官  邱同印
　　　　　　　　　　　　　　　　　  法　官  段景榕
以上正本證明與原本無異。
檢察官如不服本判決，應於收受送達後十日內向本院提出上訴書
狀，其未敘述上訴之理由者並得於提起上訴後十日內向本院補提
理由書（均須按他造當事人之人數附繕本）。
                                    書記官  陳靜姿
中　　華　　民　　國　　96　　年　　3　　月　　28　　日
